【裁判字號】    97,訴,1491
【裁判日期】    971204
【裁判案由】    偽造有價證券
【裁判全文】
臺灣高雄地方法院刑事判決              97年度訴字第1491號
公  訴  人  臺灣高雄地方法院檢察署檢察官
被      告  乙○○
指定辯護人  陳信凱
上列被告因偽造有價證券案件，經檢察官提起公訴（97年度偵字
第12171 號），本院判決如下：
    主  文
乙○○犯偽造有價證券罪，處有期徒刑壹年捌月。緩刑參年。偽
造之以「甲○○」名義簽發、面額新臺幣拾萬元之本票壹紙，沒
收之。
    事  實
一、乙○○基於偽造有價證券之犯意，於民國95年1 月11日某時
    許，偽以「甲○○」之名義簽發面額為新臺幣（下同）10萬
    元，發票日為95年1 月11日之本票1 紙（下稱系爭本票），
    並在該本票上任意填寫不實之「Ｚ000000000」國民身分證字
    號，按捺指印後，持向丙○○○借款同額款項而行使之。嗣
    經丙○○○向乙○○催討欠債，乙○○否認債務，並向丙○○○提出另案恐嚇之告訴，丙○○○始查悉上情。
二、案經丙○○○訴請臺灣高雄地方法院檢察署檢察官偵查起訴
    。
    理  由
壹、程序部分（證據能力之審查）：
一、按被告以外之人於審判外之言詞或書面陳述，除法律有規定
    者外，不得作為證據，刑事訴訟法第159 條第1 項亦定有明
    文。查本件證人即告訴人丙○○○於檢察事務官詢問中之供
    述，具有被告以外之人審判外陳述之性質，屬傳聞證據，經
    本院依法提示予以調查，被告對此表示無證據能力，且其所
    述與審判中所述相符（無刑事訴訟法第159 條之2 之適用）
    ，是依上開規定，自不得作為本案之證據。
二、次按證人、鑑定人依法應具結而未具結者，其證言或鑑定意
    見，不得作為證據。經查，本件證人即告訴人丙○○○於97
    年3 月24日及97年4 月15日檢察官訊問中之供述，具有被告
    以外之人審判外陳述之性質，屬傳聞證據，經本院依法提示
    予以調查，被告對此表示無證據能力，是依上開規定，自不
    得作為本案之證據。
三、第按被告以外之人於審判外之陳述，雖不符刑事訴訟法第15
    9 條之1 至第159 條之4 之規定，而經當事人於審判程序同
    意作為證據，法院審酌該言詞陳述或書面陳述作成時之情況
    ，認為適當者，亦得為證據；當事人、代理人或辯護人於法
    院調查證據時，知有第159 第1 項不得為證據之情形，而未
    於言詞辯論終結前聲明異議者，視為有前項之同意，刑事訴
    訟法第159 條之5 定有明文。本件除上開不具證據能力之傳
    聞證據外，其餘所援引之以下各項證據（詳後述），固有部
    分屬傳聞證據，然公訴人、被告於本院調查證據時，均知有
    前開第159 第1 項不得為證據之情形，且於言詞辯論終結前
    ，均未聲明異議，本院審酌該等證據作成時之狀況，並無違
    法取證之情事，且無不宜作為證據之情形，依前開說明，爰
    認均有證據能力，合先敘明。
貳、實體部分：
一、訊據被告乙○○對於簽發系爭本票後，在該本票上填寫「Ｚ0
    00000000」之國民身分證字號，並按捺指印，而持向告訴人
    丙○○○借款同額款項之事實固然坦承不諱，惟矢口否認有
    何偽造有價證券犯行，辯稱：係伊以前的鄰居甲○○向伊母
    親林張艷杏借錢，伊母親沒有錢，就向告訴人借錢，伊有向
    告訴人表示伊係代替甲○○出面，由伊出面簽本票，身份證
    字號是甲○○念給伊寫的，是告訴人叫伊蓋手印，告訴人將
    錢交給伊母親轉交給甲○○，錢已經由伊母親還了云云。經
    查：
  (一)系爭本票係由被告乙○○以「甲○○」名義簽發，並在該本
    票上填寫「Ｚ000000000」之國民身分證字號及按捺指印，而
    持向告訴人丙○○○借款同額款項等事實，業據被告坦承不
    諱，核與證人即告訴人丙○○○於本院審理時指述被告簽發
    系爭本票之情節相符（見院2 卷第14至20頁），另經證人即
    被告之母林張艷杏於偵查中證稱：因為伊不會寫字，才叫被
    告寫等語綦詳（見偵1 卷第24頁），並有系爭本票影本1 紙
    在卷可稽（見偵1 卷第4 頁），而系爭本票上「甲○○」名
    下之2 枚指紋經送內政部警政署刑事警察局鑑定結果，亦與
    被告右拇指指紋相符，有該局97年3 月31日刑紋字第097004
    4678號鑑驗書1 紙在卷可稽，足認系爭本票係由被告乙○○
    以「甲○○」名義簽發，並在該本票上按捺其指印無疑。
  (二)按刑法上所謂偽造有價證券，以無權簽發之人冒用他人名義
    簽發為要件，如果行為人基於本人之授權，或其他原因有權
    簽發者，則與無權之偽造行為不同，最高法院53年台上字第
    1810號著有判例。而本件被告乙○○於本院審理時時既已供
    稱系爭本票係其以「甲○○」名義簽發，則被告究有無經「
    甲○○」之授權，同意被告以其名義簽發系爭本票，即有深
    根究明白之必要。經查，本件被告乙○○雖主張係「甲○○
    」授權以其名義簽發系爭票據，然為告訴人丙○○○所否認
    ，而本院依被告所提供「甲○○」之住所「高雄市○○路
    173 號」囑託高雄市政府警察局苓雅分局派警前往上址訪查
    ，據該址現住人陳楊玉鳳表示，其自70年居住迄今，從未聽
    聞「甲○○」居住於該址，有高雄市政府警察局苓雅分局97
    年9 月24日函文1 紙及該址之全戶除戶資料查詢結果1 份在
    卷可稽（見院1 卷第16至24頁），而被告辯稱「甲○○」係
    其鄰居云云，並對照本件被告係於95年1 月11日某時許簽發
    系爭本票，則被告簽發系爭本票之時，「甲○○」應仍居住
    於該址，要與上開員警實地查訪之結果有悖，則事實上是否
    確有被告所指「甲○○」其人，已有可疑。再參以經檢察官
    以被告所書寫「甲○○」之國民身分證字號「Ｚ000000000」
    查詢，因該國民身份證字號有誤，而無法查詢，亦有訊問筆
    錄1紙 在卷可稽（見偵1 卷第14頁），益徵被告係以虛構之
    「甲○○」國民身份證字號任意填寫在系爭本票上，事實上
    是否有「甲○○」其人，則無從證實。此外，被告迄今亦未
    能提出任何證據證明確有「甲○○」其人，亦未能證實其確
    實經「甲○○」授權簽發系爭本票，在在均足認「甲○○」
    僅係被告虛構用以偽造系爭本票之人，事實上並無被告所指
    之「甲○○」其人。是被告辯稱係「甲○○」授權其簽發系
    爭本票向告訴人借款云云，洵無可採。
  (三)次按刑法上處罰偽造有價證據罪，其主旨在保護有價證券之
    流通性及公信性，並保護金融交易體系之完整，故所偽造之
    有價證券，既足以生損害於他人或公眾，其犯罪即已成立，
    縱實際上並無所載之製作名義人，亦無妨於本罪之成立。本
    件被告對於以「甲○○」名義簽發之系爭本票，並無製作權
    ，竟捏造「甲○○」名義，製作系爭本票，已該當偽造有價
    證券罪之要件，縱本件實際上並查無「甲○○」其人，亦無
    損於被告所犯偽造有價證券罪之成立。
  (四)從而，本案事證明確，被告犯行堪予認定，應依法論科。
二、核被告乙○○所為，係犯刑法第201 條第1 項之偽造有價證
    券罪。被告偽造「甲○○」署押之行為為偽造有價證券之部
    分行為，偽造有價證券後而復持以行使，其行使有價證券之
    低度行為，為偽造之高度行為所吸收，均不另論罪。又偽造
    有價證券之法定本刑為3 年以上10年以下有期徒刑，得併科
    3 千元以下罰金刑，刑法第201 條第1 項定有明文，刑度可
    謂重大，本院考量被告偽造系爭本票金額僅10萬元，金額非
    鉅，且於借款當時，告訴人丙○○○亦已明知被告並非「甲○○」（詳如後述），而仍願意收受系爭本票，告訴人本身
    亦與有過失，對告訴人之危害未生鉅大影響，且被告偽造有
    價證券僅有系爭本票1 紙，較一般大型經濟犯罪者或販賣「
    空頭支票」集團，動輒偽造數量龐大之有價證券相較，顯然
    有別，則以被告偽造系爭本票所生之輕微損害，倘處以法定
    本刑之最低刑度有期徒刑3 年，猶嫌過重，本件可謂情輕法
    重，被告犯罪情狀確有可憫恕之處，爰依刑法第59條之規定
    予以減輕其刑。本院審酌被告並無不良素行，未曾受有期徒
    刑以上刑之宣告，此有臺灣高等法院被告全國前案紀錄表在
    卷可稽，素行良好，然被告偽造系爭本票之行為造成有價證
    券交易流通之妨害，對於告訴人及公共利益均有所違害，行
    為確有不當，然念其所偽造系爭本票之票面金額僅有10萬元
    ，金額非鉅，告訴人所受損害有限等一切情狀，酌情量處如
    主文所示之刑，以示儆懲。另查，被告前未曾受有期徒刑以
    上刑之宣告，素行良好，有臺灣高等法院被告前案紀錄表1
    紙可稽，茲念其僅因一時不慎，致罹刑典，其經此偵、審教
    訓後，應知所警惕，信無再犯之虞。再刑罰固屬國家對於犯
    罪之人，以剝奪法益之手段，所加之公法之制裁，惟其積極
    目的，則在預防犯人之再犯，故對於初犯，惡性未深，天良
    未泯者，若因偶然觸法，即置諸刑獄自非刑罰之目的，是本
    院斟酌再三，認所宣告之刑以暫不執行為適當，又刑法第74
    條有關緩刑之規定，業於94年1 月7 日修正公佈，並於95年
    7 月1 日施行，惟犯罪在新法施行前，新法施行後，緩刑之
    宣告，應適用新法第74條之規定，有最高法院95年度第8 次
    刑庭會議決議可資參照，是本件有關緩刑之宣告，自應直接
    適用修正後之刑法第74條第1 項第1 款之規定，宣告緩刑 3
    年，以啟自新。另系爭本票1 紙，經本院上開調查證據結果
    ，係被告所偽造，應依刑法第205 條規定，不問屬於被告與
    否，宣告沒收之；至被告於本票上偽造「甲○○」簽名1 枚
    及指印2 枚，已因偽造有價證券之沒收而包括在內，自不重
    為沒收之諭知（參照最高法院89年度台上字第3757號判決意
    旨），併此敘明。
三、公訴意旨另以：被告乙○○基於詐欺取財之犯意，於95年1
    月11日某時許，持偽造之系爭本票向告訴人丙○○○借款同
    額款項，因認被告係犯刑法第339 條第1 項之詐欺取財罪嫌
    等語。訊據被告乙○○堅詞否認有何詐欺取財犯行，辯稱：
    係伊母親代替「甲○○」向告訴人借錢，伊有向告訴人表示
    伊係代替甲○○出面，由伊出面簽本票云云。經查：
  (一)按犯罪事實應依證據認定之，無證據不得認定犯罪事實，刑
    事訴訟法第154 條第2 項定有明文。又認定犯罪事實，所憑
    之證據，雖不以直接證據為限，間接證據亦包括在內，然無
    論直接或間接證據，其為訴訟上之證明，須於通常一般之人
    均不致於有所懷疑，而得確信其為真實之程度者，始得據之
    為有罪之認定，倘其證明尚未達到此一程度，而有合理性懷
    疑之存在時，即無從為有罪之認定，根據「罪證有疑，利於
    被告」之證據法則，即不得遽為不利於被告之認定（最高法
    院著有76年台上字第4986號判例可資參照）；再按犯罪事實
    之認定，應憑真實之證據，倘證據是否真實尚欠明顯，自難
    以擬制推測之方法，為其判斷之基礎，而認定犯罪事實之證
    據係指足以認定被告確有犯罪行為之積極證據而言，該項證
    據自須適合於被告犯罪事實之認定，始得採為斷罪資料（最
    高法院53年台上字第656 號及29年上字第3105號判例可資參
    照）。
  (二)次按刑法第339 條第1 項詐欺罪之成立，以意圖為自己或第
    三人不法所有，以詐術使人將本人或第三人之物交付為要件
    。所謂以詐術使人交付，必須被詐欺人因其詐術而陷於錯誤
    ，若其所用方法，不能認為詐術，亦不致使人陷於錯誤，即
    不構成該罪，最高法院46年台上字第260 號著有判例。經查
    ，本件被告乙○○簽發系爭本票時，告訴人丙○○○亦在場
    ，此為被告及告訴人均不爭執之事實，而據告訴人當庭提出
    另紙由楊秀玉簽發，發票日93年11月29日，面額10萬元，由
    被告之姊林宜婕背書之本票1 紙，該本票背面已載明背書人
    為「林宜婕」，有該本票1 紙在卷可稽（見院2 卷第24頁）
    ，而告訴人於本院審理時亦指稱：伊知道被告姊姊的名字「
    林宜婕」等語（見院2 卷第19頁），則告訴人至遲在本件系
    爭本票發票日95年1 月11日之前之93年11月29日即已知悉被
    告之姊為「林宜婕」，告訴人即可推知被告姓「林」，再參
    以告訴人亦自承：伊與被告係數十年之鄰居，伊借了100 多
    萬元給被告母親等情（見院2 卷第16頁），則告訴人認識被
    告母親已有數十年之久，且2 人之間有多次借貸行為，依常
    理，若非與告訴人熟識，告訴人豈願意多次貸予鉅額之款項
    ，並對照上開被告之姊林宜婕背書之本票1 紙，益徵告訴人
    至少應知悉被告姓「林」，而非姓「李」。綜合上述，告訴
    人既已知悉被告姓「林」，則其應可知悉被告並非「甲○○
    」，而被告又係在告訴人面前以「甲○○」名義簽發系爭本
    票，顯見被告之行為並不在使告訴人陷於錯誤甚明，另告訴
    人既已知悉系爭本票係被告以「甲○○」名義所偽造，而告
    訴人仍願意收受系爭本票，顯見被告之行為並不足以使告訴
    人陷於錯誤。是本件被告所用方法，既不能認為詐術，亦不
    致使告訴人陷於錯誤，依上開最高法院判例所示，被告之行
    為即不構成詐欺取財罪。
  (三)綜據上述，本件檢察官提出之積極證據尚不足以認定被告有
    何詐欺取財之犯行，其間尚有合理之懷疑存在。此外，復查
    無其他積極證據足認被告有公訴意旨所述之詐欺取財犯行，
    其既未經證明犯罪，揆諸前揭說明，本應為無罪之諭知，然
    被告持系爭本票向告訴人借款之行為，為行使偽造有價證券
    以外之另一行為，其間有方法結果關係，應依修正前刑法第
    55條規定，論以行使有價證券罪之牽連犯。至公訴意旨雖認
    行使有價證券本質上即具有詐欺之性質，不另論罪云云，然
    按行使偽造有價證券，以取得票面價值之對價，固不另論詐
    欺罪，但如以偽造之有價證券供作擔保或作為新債清償而借
    款，則其借款之行為，為行使有價證券以外之另一行為，其
    間有方法結果關係，應論以詐欺罪之牽連犯（最高法院70年
    度台上字第3121號判決參照），本件被告既係以系爭本票供
    作擔保或作為新債清償而向告訴人借得同額之款項，則其借
    款之行為，為行使有價證券以外之另一行為，其間有方法結
    果關係，應論以詐欺罪之牽連犯，公訴意旨認被告行使有價
    證券本質上即具有詐欺之性質，不另論罪云云，容有誤會。
    是此部分公訴意旨與本件論罪科刑部分既有牽連犯裁判上一
    罪關係，爰不另為無罪之諭知。
據上論斷，應依刑事訴訟法第299 條第1 項前段，刑法第201 條
第1 項、第205 條、第59條、第74條第1 項第1 款，判決如主文
。
本案經檢察官丁○○到庭執行職務。
中    華    民    國    97    年    12    月    4     日
                    刑事第十八庭審判長法  官 廖建瑜
                                      法  官 林裕凱
                                      法  官 陳盈吉
以上正本證明與原本無異。
如不服本判決，應於判決送達後10日內，向本院提出上訴狀。
中    華    民    國    97    年    12    月    11    日
                                      書記官  陳展榮
附錄本判決論罪科刑法條：
中華民國刑法第201 條：
意圖供行使之用，而偽造、變造公債票、公司股票或其他有價證
券者，處3 年以上10年以下有期徒刑，得併科3 千元以下罰金。
行使偽造、變造之公債票、公司股票或其他有價證券，或意圖供
行使之用，而收集或交付於人者，處1 年以上7 年以下有期徒刑
，得併科3 千元以下罰金。


司法院資訊處製作；財團法人民間司法改革基金會備份。
